【裁判字號】    98,台上,1653
【裁判日期】    980910
【裁判案由】    剩餘財產分配
【裁判全文】
最高法院民事裁定            九十八年度台上字第一六五三號
上  訴  人  甲○○
訴訟代理人  賴芳玉律師
            楊汝滿律師
被 上訴 人  乙○○
訴訟代理人  趙元昊律師
上列當事人間請求剩餘財產分配事件，上訴人對於中華民國九十
八年五月十九日台灣高等法院第二審判決（九十七年度家上字第
二八七號），提起上訴，本院裁定如下：
    主  文
上訴駁回。
第三審訴訟費用由上訴人負擔。
    理  由
按上訴第三審法院，非以原判決違背法令為理由，不得為之。又
提起上訴，上訴狀內應記載上訴理由，表明原判決所違背之法令
及其具體內容、依訴訟資料合於該違背法令之具體事實，其依民
事訴訟法第四百六十九條之一規定提起上訴者，並應具體敘述為
從事法之續造、確保裁判之一致性或其他所涉及之法律見解具有
原則上重要性之理由，同法第四百六十七條、第四百七十條第二
項分別定有明文。而依同法第四百六十八條規定，判決不適用法
規或適用不當者，為違背法令；依同法第四百六十九條規定，判
決有該條所列各款情形之一者，為當然違背法令。是當事人提起
上訴，如合併以同法第四百六十九條及第四百六十九條之一規定
之情形為上訴理由時，其上訴狀或理由書應表明該判決所違背之
法令條項，或有關判例、解釋字號，或成文法以外之習慣或法理
等及其具體內容，暨係依何訴訟資料合於該違背法令之具體事實
，並具體敘述為從事法之續造、確保裁判之一致性或其他所涉及
之法律見解具有原則上重要性之理由。如未依上述方法表明，或
其所表明者與上開法條規定不合時，即難認為已合法表明上訴理
由，其上訴自非合法。本件上訴人對於原判決提起上訴，雖以該
判決有不適用程序法則及證據法則等違背法令為由，惟核其上訴
理由狀所載不適用證據法則部分內容，仍屬就原審取捨證據、認
定事實之職權行使及其他贅述或與判決結果不生影響之理由，指
摘其為不當，並就原審所論斷：按當事人主張有金錢借貸關係
存在，須就其發生所須具備之特別要件即金錢之交付及借貸意思
表示相互一致負舉證責任。又按負舉證責任之當事人，須證明至
使法院就該待證事實獲得確實之心證，始盡其證明責任。查上訴
人主張其對乃母林呂寶玉負有新台幣（下同）六百萬元之借款債
務一節（即第一審之兩造爭點(一)），依其提出之銀行存摺交易明
細表所載，上訴人之父林慶龍、兄林清泉或母林呂寶玉所匯入上
訴人或立律會計師事務所銀行帳戶款項，或上訴人以現金存入立
律會計師事務所銀行帳戶之六十萬元、四十七萬元，因非均由林
呂寶玉直接匯款至上訴人帳戶，已難認上訴人確有向林呂寶玉借
貸六百萬元。且上訴人主張借款六百萬元，與其提出存摺交易明
細表共六百零七萬元不符。即依上訴人所提定期儲金一年期固定
利率歷史利率表所載，上訴人所指系爭借款利息顯與常情有悖，
亦難以該匯款紀錄逕認上訴人係支付林呂寶玉借款利息。另上訴
人之姊林春梅、林秋月之證言，對上訴人向其母借款之經過並非
確知，仍不足證明系爭借款為真實，再依林呂寶玉之財政部台灣
省北區國稅局遺產稅核定通知書所載，並未將上訴人該六百萬元
債權列為林呂寶玉遺產，衡諸系爭借款數額並非少數，倘林呂寶
玉確有該筆債權，焉有漏列之理？上訴人就此爭點未能確切舉證
以實其說，上訴人主張其於兩造婚姻中曾向其母借款六百萬元，
殊不足採。本件依民法第一千零三十條之一第一項及第一千零
三十條之四規定，上訴人於民國九十三年八月十日起訴離婚時，
上訴人財產價值計五百五十四萬六千四百九十六元，婚姻存續中
之負債為零元；被上訴人財產價值計一千二百七十五萬九千零八
十元，婚姻存續中之負債為六百六十七萬一千六百四十五元，上
訴人自得向被上訴人請求剩餘財產差額之二分之一即二十七萬零
四百七十元，則上訴人據以請求被上訴人給付逾該金額即二百七
十七萬三千二百二十八元本息部分，即非正當等情，泛言謂為違
法，而非表明該判決所違背之法令及其具體內容，暨依訴訟資料
合於該違背法令之具體事實，並具體敘述為從事法之續造、確保
裁判之一致性或其他所涉及之法律見解具有原則上重要性之理由
，難認其已合法表明上訴理由。依首揭說明，應認其上訴為不合
法。又上訴人固以「立律會計師事務所」於八十八年間原係獨資
，嗣於九十年間始經變更為合夥之「立律聯合會計師事務所」，
原判決未辨明其異同逕謂系爭借款非匯入其所有帳戶，並認借貸
關係不存在，有違證據法則等與判決基礎無涉之理由，泛指原判
決為違法，惟依其所指原判決贅述之該理由，核與原審依採證、
認事之職權行使所為「上訴人未舉證證明確有向其母借款六百萬
元」為主軸之綜合論斷觀之，仍非具體表明該判決所違背之法令
及其事實內容，其上訴亦非合法，附此敘明。次按第三審上訴，
為當事人對於所受不利益之第二審終局判決聲明不服之方法。本
件上訴人就第一審判決所提及兩造爭點(二)～(四)部分，認原審依民
事訴訟法第二百七十條之一第三項但書（爭點協議顯失公平）予
以審究，有未將訴訟爭點曉諭當事人及未公開心證，並確認雙方
之爭點而造成裁判突襲等違反程序之法則，且對爭點(五)部分，未
向被上訴人闡明是否欲主張抵銷抗辯，有違闡明義務之不適用程
序法則，然該爭點(二)～(四)部分，原審均依上訴人之主張而為其有
利之論斷（即對被上訴人為不利之判決），至爭點(五)有關被上訴
人對上訴人抵銷抗辯部分，原審並論述：被上訴人已於九十七年
十二月二十二日準備程序為協議簡化爭點後，未復增列該爭點，
自應受該爭點協議之拘束，又該抵銷抗辯第一審業已認定不符法
定要件，而被上訴人既未再爭執該爭點，被上訴人縱有不當得利
債權亦不影響兩造剩餘財產分配計算，被上訴人嗣再爭執該爭點
，不應准許，依上說明，上訴人亦無任意聲明不服而予置喙之餘
地，其以原判決有不適用程序法則為理由之上訴，亦難謂為合法
。
據上論結，本件上訴為不合法。依民事訴訟法第四百八十一條、
第四百四十四條第一項前段、第九十五條、第七十八條，裁定如
主文。
中    華    民    國  九十八  年    九    月    十    日
                      最高法院民事第五庭
                          審判長法官  朱  建  男
                                法官  顏  南  全
                                法官  林  大  洋
                                法官  陳  淑  敏
                                法官  阮  富  枝
      本件正本證明與原本無異
                                      書  記  官
中    華    民    國  九十八  年    九    月  二十三  日
                                                      Ｅ


司法院資訊處製作；財團法人民間司法改革基金會備份。
